【裁判字號】    90,台上,2577
【裁判日期】    900426
【裁判案由】    偽造文書
【裁判全文】
最高法院刑事判決                                九十年度台上字第二五七七號
    上  訴  人  甲○○
右上訴人因偽造文書案件，不服台灣高等法院台南分院中華民國八十八年二月二十六
日第二審判決（八十七年度上訴字第一五五○號，起訴案號：台灣台南地方法院檢察
署八十七年度偵字第二八一九號），提起上訴，本院判決如左：
    主  文
原判決撤銷，發回台灣高等法院台南分院。
    理  由
本件原判決認定上訴人甲○○為台南縣永康市○○街五十號一樓「洋辰土木包工業」
負責人，為商業登記法規定之商業負責人，且為從事業務之人，其為逃漏「洋辰土木
包工業」之營利事業所得稅，明知陳振鴻於民國八十四年間並未在上開「洋辰土木包
工業」商號工作或領取薪資，竟未經陳振鴻之同意，先利用不知情之人偽刻陳振鴻印
章一枚，繼而於八十五年一、二月間，委由該商號不知情之會計人員在上址就上開商
號業務上製作之薪工資領取清冊（即薪工資表）上虛列陳振鴻在八十四年間共領取薪
資新台幣（下同）二十七萬六千元，並於其上蓋用上開偽刻之陳振鴻印章，偽造其領
取薪資之證明，並以此作為「洋辰土木包工業」之支出原始憑證，而委託不知情之稅
務代理人據以在該商號業務上製作各類所得扣繳暨免扣繳憑單上，虛偽填製陳振鴻於
八十四年間在前開商號領有二十七萬六千元之薪資，並持上開業務上製作不實之各類
所得扣繳暨免扣繳憑單據向財政部台灣省南區國稅局新化稽徵所行使申報營利事業所
得稅，足以生損害於陳振鴻及稅捐稽徵機關對於稅捐稽徵監督管理之正確性，並因此
逃漏該商號八十四年度之營利事業所得稅等情，因而撤銷第一審之科刑判決，改判依
想像競合犯及牽連犯關係，從一重論處上訴人偽造私文書，足以生損害於公眾及他人
罪刑，固非無見。
惟查：(一)原判決認定上訴人先利用不知情之人偽刻陳振鴻印章一枚，繼而委由其商號
不知情之會計人員就其商號業務上製作之薪工資領取清冊（即薪工資表）上，虛列陳
振鴻在八十四年間共領取薪資二十七萬六千元，並於其上蓋用上開偽刻之陳振鴻印章
，偽造其領取薪資之證明等情，無非以前揭事實除據上訴人於偵審中自承在卷外，並
據被害人陳振鴻指述綦詳，復有被害人陳振鴻八十四年度薪資所得扣繳憑單及財政部
高雄市國稅局八十四年度綜合所得稅核定通知書等影本各一紙在卷足憑。又本件雖未
能查扣上訴人所偽造之前述陳振鴻領取薪資之證明文件即薪工資領取清冊，然據上訴
人在第一審已坦承確有製作前述薪資領取清冊之事實（見第一審卷第十三頁），且按
薪工資領取清冊係支出勞務費用由商號自行製作保管之內部憑證，以備供稅捐機關及
會計稽核人員稽核之用，稅捐稽徵機關並不保管該項商號內部憑證，此業據原審向財
政部台灣省南區國稅局新化稽徵所函查屬實，有該所八十八年一月二十七日南區國稅
新化資字第八八○○二五五九號函一份附卷可稽，因此，依前述證據資料及一般商業
慣例及經驗法則而言，本件上訴人顯有先行在薪工資領取清冊上登載前述不實之領取
薪資內容及偽造陳振鴻之印章，並偽造其印文於該薪資表上之行為，從而，該項偽造
之薪工資領取清冊在客觀上應屬存在，並在上訴人所營前述商號保管中云云，為其論
據。惟上訴人於第一審及原審僅供稱「有製作薪資應領清冊」（見第一審卷第十三頁
正面）、「（扣繳憑單是否根據薪工資表製作的？）是的」（見原審卷第六十二頁正
、背面），並未供承利用不知情之人偽刻陳振鴻印章一枚，蓋於薪工資領取清冊上，
其於原審甚且否認有偽刻陳振鴻之印章（見原審卷第六十二頁正面），又其於偵查中
亦未為上開偽造私文書事實之供述，原判決認上訴人於偵審中已自承上開犯罪事實，
其採證即有與卷存證據資料不相適合之違法。(二)次按偽造之印章、印文或署押，不問
屬於犯人與否，沒收之，刑法第二百十九條定有明文。此項規定乃採義務沒收主義，
除非有證據證明偽造之印章、印文、署押已滅失，否則均應宣告沒收。原判決理由四
說明偽造之陳振鴻印章及「洋辰土木包工業」八十四年度薪工資表上所示陳振鴻印文
並未扣案，且據上訴人供稱業已滅失不存，為免日後無從執行，爰不另為沒收之諭知
等語。惟上訴人於第一審及原審僅供稱上開八十四年度薪工資請領清冊已滅失（見第
一審卷第十六頁正面、原審卷第六十二頁背面），並未稱偽造之陳振鴻印章已滅失。
則既無證據證明偽造之陳振鴻印章已滅失，自應依法宣告沒收，原判決未一併宣告沒
收上開偽造之印章，即有不適用法則之違法。以上或為上訴意旨所指摘，或為本院得
依職權調查之事項，應認原判決有撤銷發回更審之原因。
據上論結，應依刑事訴訟法第三百九十七條、第四百零一條，判決如主文。
中      華      民      國     九十     年      四      月    二十六    日
                              最高法院刑事第十庭
                                  審判長法官  莊  登  照
                                        法官  洪  明  輝
                                        法官  蔡  清  遊
                                        法官  黃  一  鑫
                                        法官  林  秀  夫
      右正本證明與原本無異
                                              書  記  官
中      華      民      國     九十     年      五      月      三      日


司法院資訊處製作；財團法人民間司法改革基金會備份。
